【裁判字號】    97,上更(一),13
【裁判日期】    971111
【裁判案由】    損害賠償
【裁判全文】
臺灣高等法院臺中分院民事判決        97年度上更(一)字第13號
上   訴   人  帝陽石材股份有限公司
兼法定代理人  乙○○
共      同
訴訟代理人    蔡壽男律師
被上訴人      超聖環保科技股份有限公司
法定代理人    丙○○
訴訟代理人    林坤賢律師
              邱華南律師
上列當事人間請求損害賠償事件，上訴人對於中華民國95年 9月
19日臺灣臺中地方法院第一審判決（95年度訴字第1423號）提起
上訴，被上訴人並為訴之追加（擴張），判決後經最高法院發回
更審，本院於97年10月28日言詞辯論終結，判決如下：
    主  文
原判決關於命上訴人給付及該部分假執行之宣告，暨訴訟費用（
已確定部分除外）之裁判均廢棄。
上開廢棄部分，被上訴人在原審之訴及假執行之聲請均駁回。
被上訴人追加之訴駁回。
第一、二審（已確定部分除外）及發回前第三審訴訟費用，均由
被上訴人負擔。
被上訴人假執行之聲請駁回。
    事實及理由
甲、程序方面：
    按於第二審為訴之追加，非經他造同意，不得為之，但屬民
    事訴訟法第255條第1項第2款至第6款之情形者，不在此限，
    為同法第446條第1項但書所明定。查本件被上訴人超聖環保
    科技股份有限公司（下稱超聖公司）主張上訴人帝陽石材股
    份有限公司（下稱帝陽公司）擅自將被上訴人所有、價值新
    台幣（下同）4千餘萬元之機械設備出售致其受有損害，而
    先於原審請求上訴人帝陽公司及其法定代理人即上訴人乙○
    ○連帶賠償其500萬元及法定遲延利息，經原審為其一部勝
    訴及一部敗訴之判決，命上訴人給付3,822,926元本息，而
    駁回被上訴人其餘之訴後，僅上訴人就其敗訴部分聲明上訴
    ，被上訴人未為附帶上訴，而於本院始為訴之追加（擴張）
    ，而請求上訴人等再連帶給付其1,177,074元本息，其請求
    之基礎事實同一，核與民事訴訟法第446條第1項但書、第25
    5條第1項第2、3款之規定相符，自應予以准許，先此敘明。
乙、實體方面：
壹、被上訴人超聖公司主張：(一)上訴人帝陽公司於民國（下同
    ）88年10月間將該公司所有坐落台中市西屯區工業區○○○
    路15號之土地及其上房屋出租予伊，後於91年7月間，伊未
    能依約繳付租金，帝陽公司乃訴請伊遷讓房屋，經法官曉諭
    後伊與帝陽公司成立和解。帝陽公司遂於92年4月1日持和解
    筆錄聲請法院強制執行點交上開房地，及查封拍賣伊所有置
    於其內之機械設備，經臺灣臺中地方法院（下稱執行法院）
    以92年度民執字申第12840號事件受理在案。嗣因系爭機械
    設備經二次拍賣均無人應買，且帝陽公司亦不願承受，執行
    法院於92年7月22日在上址啟封，並將該機械設備交由帝陽
    公司保管。詎帝陽公司於92年10月間，竟擅將價值四千餘萬
    元之上開機械設備以170萬元之賤價出售，侵害伊對該機械
    設備之所有權，帝陽公司及其法定代理人即上訴人乙○○應
    連帶賠償伊因此所受之損害。(二)依上開執行事件92年7月
    22日執行筆錄記載：「當場告知債務人公司（按即被上訴人
    ，下同）法代須於近日配合債權人（按即上訴人帝陽公司，
    下同）搬遷機器，如不搬遷，將交由債權人保管，並請債權
    人查報保管情形」，可知系爭機械設備確為法院交由上訴人
    保管，而臺灣臺中地方法院檢察署（下稱台中地檢署）不起
    訴處分書、執行法院94年1月24日覆函亦均如此認定；且系
    爭機械設備既置於系爭房屋內，而執行法院已排除伊對系爭
    房屋之占有並將之點交予上訴人，伊已無權能占有保管系爭
    機械設備。(三)伊始終未曾「遷出」系爭房地，上訴人得管
    收系爭房地係因法院之強制點交，故與系爭租約第8條第2項
    所定可由上訴人處理伊所留機器設備之情形不符；況兩造既
    另已達成訴訟上和解，該和解亦為兩造合意成立之契約，且
    3項和解內容中之第1、3項，上訴人並非基於系爭租約予以
    請求，是本件斷無再適用前約即系爭租約之理。另伊既曾一
    再請求上訴人寬限搬遷系爭機械設備之期限，亦顯見伊並無
    拋棄系爭機器設備之意思。(四)執行法院曾囑託客觀可信之
    鑑價單位即「台灣區機器工業同業公會」（下稱機器公會）
    就系爭機器設備予以鑑價，鑑定金額為4121萬4千元，並於
    詢問上訴人後，據此核定拍賣底價，伊據此主張為損害金額
    ，已盡舉證之責，上訴人否認其於執行程序中已同意之該價
    格，率以伊未提出已無留存之購買發票憑證等即謂伊就損害
    額舉證不足，自無理由。又系爭機器設備為89年以後始裝設
    之新品，且未曾正式運轉營業前即遭上訴人拆除，故無所謂
    依廢棄物處理之問題。(五)至上訴人雖抗辯時效消滅云云，
    伊曾於94年8月30日發存證信函予上訴人、於95年2月27日聲
    請核發支付命令（因上訴人異議而視為起訴），故本案之請
    求權尚未罹於時效，且本件係發回更審案件，依民事訴訟法
    第447條規定，不得提出新攻防方法等情，爰依民法第184條
    、第28條、第188條、第197條第2項、公司法第23條等規定
    ，提起本件訴訟，求為命上訴人連帶給付伊500萬元（包括
    於本院擴張請求之1,177,074元）及其中3,822,926元、1,17
    7,074元分別自95年4月27日、同年11月16日起加計法定遲延
    利息之判決（被上訴人於原審起訴請求上訴人連帶給付其50
    0萬元及其遲延利息，其中逾3,822,926元本息即1,177,074
    元本息部分之請求，經原審為其敗訴之判決，未據其聲明不
    服而告確定，被上訴人於本院復擴張請求1,177,074元本息
    如上。另被上訴人起訴原併請求原審被告林德旺與上訴人等
    連帶給付，經原審判決駁回被上訴人對原審被告林德旺部分
    之訴，未據聲明不服，亦已告確定）。
貳、上訴人則以：(一)被上訴人積欠租金，經上訴人帝陽公司催
    告後，系爭租約已自91年12月18日起終止。上訴人帝陽公司
    訴請被上訴人返還租賃物、給付租金及損害金，嗣雙方於92
    年3月3日成立訴訟上和解。惟，被上訴人於和解成立後並未
    履行，上訴人帝陽公司乃向執行法院聲請強制執行，經執行
    法院查封系爭機器設備，並於92年7月4日進行第一次拍賣，
    因無人應買而流標；復於92年7月22日下午解除被上訴人對
    承租房屋之占有，點交給上訴人帝陽公司，並對系爭機器設
    備進行第二次拍賣，亦因無人應買，執行法院當場宣布拍賣
    不成立，准予核發債權人債權憑證，並當場撤銷查封，將系
    爭機器設備返還給債務人即被上訴人。(二)92 年7月22日之
    拍賣動產筆錄第8項記載：「無人應買，債權人亦不願承受
    ，本件視為撤回，當場告知查封之標示由債務人自行除去，
    並由債務人保管」，可知系爭機器設備係交由被上訴人保管
    。而當日雖於形式上將承租廠房點交上訴人，但被上訴人始
    終保管有鑰匙而可隨意進出，對系爭機器設備仍有支配能力
    ，並未喪失占有。至執行筆錄記載：「債務人公司法代須於
    近日配合債權人搬遷機器，如不搬遷，將交由債權人保管，
    並請債權人查報保管情形」，係屬訓示性質，被上訴人縱未
    依此訓示配合搬遷系爭機器設備，未經執行法院以強制力介
    入（進行解除占有及點交），並非當然發生使被上訴人喪失
    占有、而使上訴人帝陽公司取得占有之效果。執行法院96年
    5月15日覆函，已就其94年1月24日函覆予以更正及補充說明
    ，謂係交由債務人保管、該院無從認定交由債權人保管之條
    件是否成就云云。(三)系爭租約第8條第2項明載：「乙方（
    按即被上訴人）遷出時，如遺留傢俱、機器設備等不搬者，
    視為放棄，應由甲方（按即帝陽公司）處理」，其文意並未
    排除被動遷出，且上開和解係屬「認定性」之和解，上訴人
    非不得依原租約之約定主張權利；而被上訴人歷經訴訟上和
    解、法院強制執行及受催告通知等階段，實有餘裕搬遷系爭
    機器設備卻未處理，衡諸常情，應可推定已放棄該機器設備
    ；且被上訴人既經法定程序解除對系爭房屋之占有，且無人
    員居住使用該建物，實與系爭租約第8條第2項所定「遷出」
    之意義相符，尚難以強制力之介入與否而異其解釋；且被上
    訴人雖於92年8月6日單方以存證信函請求上訴人帝陽公司寬
    限搬遷時日，然未經上訴人帝陽公司同意前並不生法律之拘
    束力，從而，上訴人帝陽公司依租約第8條第2項之約定，自
    得處理被上訴人遺留之機械設備。再者，上訴人帝陽公司經
    合理估價程序後，將上開設備以最高價170萬元售予第三人
    余銀鐘，並以台中南屯路郵局第2015號存證信函向被上訴人
    主張與其欠租在同額範圍內抵銷，抵銷後被上訴人迄今尚欠
    上訴人帝陽公司1,177,074元〔1,154,000元＋（24萬元×7
    個月）＋43,074元（執行費）－170萬元＝1,177,074元〕。
    上訴人帝陽公司及乙○○依租約行使正當權利，自無不法侵
    害被上訴人權利可言。又系爭機器設備因無人應買係返還予
    執行債務人即被上訴人保管，並非交由執行債權人即上訴人
    保管，與強制執行法第100條第1、2項規定之情形不同，況
    系爭機器設備因具特殊性且無法整廠遷移，根本不會有人應
    買，而無再聲請拍賣之實益，是自不得援引此強制執行法之
    規定認上訴人不得依上開租約約定處理系爭機器設備。(四)
    被上訴人主張系爭機械設備花費2億餘元、其損失金額500萬
    元云云，上訴人均予否認，自應由被上訴人負舉證責任，惟
    被上訴人迄未提出其購貨憑證及相關帳簿，以實其說。而機
    器公會之估價註明僅供參考，且執行法院核定拍賣底價前並
    未詢問兩造意見，上訴人實無從表示意見，上訴人否認該估
    價金額為系爭機器設備之實際價額。況且，系爭機器設備主
    要部分均固著於地上或焊接而成，如欲搬遷，惟有拆除一途
    ，而被上訴人既有搬遷系爭機器設備之義務，就搬遷拆除所
    必然發生之損壞，自不得向上訴人求償。上訴人係依約行使
    權利，並非侵權行為，縱如須賠償，亦得以對被上訴人之債
    權主張抵銷。(五)再者，被上訴人起訴主張其因上訴人92年
    10月間擅自出售系爭機器設備而受損，則被上訴人遲至95年
    6月13日始遞狀提起本訴，其請求權亦已罹於民法第197條第
    1項所定之二年時效而消滅。此外，被上訴人於原審95年7月
    11日言詞辯論期日時，已拋棄其超過500萬元部分之請求，
    原審就被上訴人500萬元之請求係全部准許（僅係就其中117
    萬餘部分予以抵銷），故被上訴人於本院猶就其已拋棄之請
    求擴張其聲明，自非合法等語，資為抗辯。
、原審法院審理後，斟酌兩造之主張及攻擊防禦方法之結果，
    認上訴人乙○○將上訴人帝陽公司保管之系爭機器設備變賣
    得款170萬元，固係因誤解其為權利之正當行使所為，但顯
    然侵害被上訴人對系爭機器設備之所有權，因而致被上訴人
    受有損害。被上訴人主張損失500萬元應屬合理，該院因認
    被上訴人之損失應為500萬元。被上訴人於所受損害500萬元
    之範圍內，扣除上訴人帝陽公司抵銷之金額1,177,074元，
    被上訴人得請求之損害額應為3,822,926元。被上訴人請求
    上訴人帝陽公司及其法定代理人即上訴人乙○○連帶賠償如
    數金額及自起訴狀繕本送達翌日即95年4月27日起至清償日
    止之法定遲延利息，自屬有據，應予准許。逾此部分之請求
    ，為無理由，應予駁回。而為被上訴人一部勝訴、一部敗訴
    之判決。並依兩造之陳明分別酌定相當之擔保金額，為准予
    假執行及免為假執行之宣告。上訴人不服，提起上訴，聲明
    求為判決：(一)原判決關於上訴人敗訴部分廢棄。(二)上開
    廢棄部分，被上訴人在第一審之訴及假執行之聲請均駁回。
    (三)第一、二審及發回前第三審訴訟費用由被上訴人負擔。
    被上訴人則答辯聲明，求為判決：(一)上訴駁回，(二)上訴
    費用由上訴人負擔；並擴張起訴之聲明，求為判決：(一)上
    訴人等應再連帶給付被上訴人1,177,074元整，及自95年11
    月16日起至清償日止按年息百分之五計算之利息。(二)前項
    聲明，被上訴人願供擔保請准宣告假執行。(三)擴張之訴訟
    費用由上訴人等連帶負擔。上訴人則答辯聲明求為判決駁回
    被上訴人擴張部分之訴。
肆、兩造不爭執之事項：
一、被上訴人於88年10月15日與上訴人帝陽公司簽訂租賃契約，
    承租該公司所有坐落台中市○○區○○段39地號土地上之建
    物，即建號161號、門牌號碼為台中市○○區○○路15號，
    鋼筋混凝土造房屋一棟，租期自88年10月20日起至93年10月
    19日止。又租約第8條第2項約定：「乙方（即被上訴人）遷
    出時，如遺留傢俱、機器設備等不搬者，視為放棄，應由甲
    方（即上訴人帝陽公司）處理」（租賃契約書影本，參見原
    審法院卷第31至33頁）。
二、被上訴人自91年7月20日起未依約給付租金，上訴人帝陽公
    司依法催告後終止租約，並於92年1月16日起訴請求被上訴
    人返還租賃物、給付欠租及損害金。嗣被上訴人與上訴人帝
    陽公司於92年3月3日於原審法院92年度中簡字第260號遷讓
    房屋事件成立訴訟上和解，其和解成立內容為：「一被告（
    即被上訴人，下同）應將坐落台中市○○區○○段39地號土
    地上之建物；即建號161號，門牌號碼為台中市○○區○○
    路15號，鋼筋混凝土造房屋1棟，面積共計2062.37平方公尺
    遷讓返還原告（即上訴人帝陽公司，下同）。二被告應給付
    原告1,154,000元及自92年1月25日起至清償日止按年息百分
    之五計算之利息。三被告應自91年12月18日起至遷讓返還第
    1項房屋之日止，按月給付原告24萬元。四訴訟費用各自負
    擔。」（和解筆錄影本，參見原審法院卷第37、38頁）
三、被上訴人於和解成立後，並未履行遷讓返還房屋之義務。上
    訴人帝陽公司乃於92年4月1日聲請執行法院強制執行，經執
    行法院92年度民執申字第12840號強制執行事件，於92年4月
    30日將被上訴人置於前開承租房屋內之機器設備計：「1.有
    毒廢棄物焚化爐二座（含零組件）、2.發電機一台、3.空氣
    壓縮機二台（威世牌）、4.冷卻水塔五個、5.受電設備一套
    」查封（指封切結暨查封標的物清單影本，參見原審法院卷
    第61頁），並函請機器公會台中辦事處鑑定上開查封標的物
    之價格，該辦事處於92年6月6日以臺區機會中辦字第2000號
    函檢送「動產估價參考表」乙紙，其上估價金額總計為4121
    萬4千元（參見原審法院卷第91頁）。執行法院將上開查封
    標的物劃分為四部分，於92年7月4日以合計4229萬元為底價
    ，於現場進行第一次公開拍賣，因無人應買或出價低於底價
    致拍賣不成立；復於92年7月22日下午，於現場進行第二次
    拍賣，因無人應買，乃予啟封。當日之拍賣動產筆錄第8項
    記載：「八當場告知：無人應買，債權人亦不願承受，本件
    視為撤回，當場告知查封之標示由債務人自行除去，並由債
    務人保管」（筆錄影本，參見原審法院卷第135至137頁）。
四、帝陽公司於拍賣無結果並啟封後，於92年7月22日下午聲請
    執行法院解除被上訴人對承租廠房之占有，將前開房屋點交
    上訴人帝陽公司。執行筆錄記載：「債權人法代導引到現場
    ，債務人法代在場，告以要旨。債務人法代表示公司目前無
    營業，廠房仍有機器在，無人在此居住，債權人法代稱廠房
    內之機器設備已查封拍賣在即，且債務人公司亦無人在內居
    住使用，請求點交房屋，並書立點交切結，當場解除債務人
    之占有，將不動產交由債權人法代接管，並書立接管不動產
    切結（附卷）。現場並揭示點交公告完畢。當場告知債務人
    法代須於近日配合債權人搬遷機器，如不搬遷，將交由債權
    人保管，並請債權人查報保管情形。」（執行筆錄影本，參
    見原審法院卷第62、138頁）就此，台灣台中地方法院檢署
    函詢執行法院上開執行筆錄所載「如不搬遷，將交由債權人
    保管，並請債權人查報保管情形。」等語，是否即指定債權
    人保管，經執行法院於94年1月24日函覆台中地檢署：「執
    行筆錄所載：『如不搬遷，將交由債權人保管，並請債權人
    查報保管情形。』即指保管人為債權人」（參見發回前本院
    95年度上字第363號卷第91頁）；經上訴人一再聲請執行法
    院就該覆函為補充說明，執行法院於96年5月15日函覆台中
    地檢署：「二、按上述函覆內容係依92年7月22日執行筆錄
    之記載：『無人應買，債權人亦不願承受，本件視為撤回，
    當場告知查封之標示由債務人自行除去並由債務人保管』『
    ……當場告知債務人法代須於近日配合債權人搬遷機器，如
    不搬遷，將交由債權人保管，並請債權人查報保管情形』即
    指啟封之動產由債務人超聖環保科技股份有限公司保管，但
    債務人『如未於近日配合債權人搬遷時』即由債權人帝陽石
    材股份有限公司負最後保管責任。三、至於本件債權人保管
    之條件是否成就？債務人是否於近日配合債權人搬遷機器？
    有無拒絕搬遷？因債權人嗣後未向本院查報保管情形，兩造
    亦無任何續行執行之聲請，本院無從認定。」，並以副本函
    知兩造（參見最高法院97年台上字第2號卷第54、55頁）。
五、上訴人帝陽公司因被上訴人未將承租房屋內之機器設備遷移
    ，經以92年7月24日台中南屯路郵局第1385號存證信函限期
    催告未果（該存證信函暨回執影本，見原審法院卷第39至41
    頁），乃將被上訴人於該房屋內之機器設備，以廢棄物賣予
    訴外人余銀鐘170萬元。
六、被上訴人以上訴人乙○○、原審被告林德旺將該公司置於前
    開廠房內之機器設備出售予余銀鐘，涉嫌侵占為由，訴請台
    中地檢署偵辦，案經檢察官不起訴處分確定在案。
伍、得心證之理由：
    本件兩造訴訟爭執所在，厥為：兩造為遷讓租賃房屋之訴訟
    和解後，被上訴人未據遷讓，經上訴人請求執行法院點交房
    屋，並拍賣屋內被上訴人所有之系爭機器無人應買視為撤回
    後，被上訴人仍置於屋內之系爭機器，上訴人是否僅得依強
    制執行法第100條第2項規定聲請由執行法院予以拍賣，抑仍
    得依兩造原有租約第8條第2項規定予以變賣？本件上訴人未
    依前者之方式，而逕依後者予以變賣170萬元並以被上訴人
    積欠之租金為抵銷，係正當權利之行使，為依法有據，抑屬
    不法侵害被上訴人之所有權而應賠償其損害？等端。本件經
    爭點整理暨斟酌全辯論意旨及調查證據之結果，得心證如下
    ：
一、關於兩造上揭所爭，首應探究者，為系爭機器設備於92年7
    月22日經撤回執行啟封後，關於系爭機械設備究由何人負責
    保管乙端。就此被上訴人指係由執行債權人即上訴人保管，
    上訴人則認於執行撤回後，即恢復至終止租約時之狀態，即
    仍由承租之被上訴人負責保管。按，關於一般動產之拍賣程
    序，如拍賣物無人應買，若有債權人願承受者，執行法院應
    作價由債權人承受外，如債權人亦不願承受，則執行法院應
    撤銷查封，將拍賣物返還債務人，此為司法實務人之習知作
    法（參盧江陽法官編著強制執行實務乙書第82頁）。即被上
    訴人亦直言兩造於92年3月3日成立訴訟上之和解後，於執行
    法院點交房屋完畢之時止，系爭機器設備仍由被上訴人保管
    無訛（見本院更(一)卷第200頁反面）。而關於本件，系爭動
    產（即機器設備）乃於92年4月30日經執行法院查封，於92
    年7月22日無人應買，上訴人亦不願承受，而視為撤回執行
    ，執行法院旋於92年7月27日撤銷查封，此經本院調取上開
    執行案卷查核屬實。而執行法院於92年7月22日系爭動產之
    執行筆錄已記載：「無人應買，債權人亦不願承受，本件視
    為撤回，當場告知查封之標示由債務自行除去，並由債務人
    保管」等語，於92年7月27日以92年執申字第12840號函通知
    經濟部工業局中部辦室辦理系爭動產之塗銷查封登記時，並
    再副知被上訴人：「債務人請自行除去查封標示」之事實（
    見執行卷該函說明第四項），可見於92年7月22日無人應買
    後，乃由債務人即被上訴人自行保管系爭機器設備，執行法
    院始有於92年7月27日以上開函件通知由被上訴人自行除去
    查封標示之舉，此亦符動產無人應買撤回執行後，應將之返
    還債務人之一般執行實務狀況。雖被上訴人主張本件並非單
    純動產之拍賣，而為不動產之點交，應依強制執行法第100
    條第2項規定，由執行法院命負責保管之上訴人聲請法院拍
    賣始為適法，並舉92年7月22日點交房屋之執行筆錄及執行
    法院94年1月24日函覆台中地檢署均已記明係由上訴人保管
    系爭機器設備云云為證。惟按強制執法第100條第1、2項乃
    專就房屋之點交而定，而本件乃經上訴人同時聲請拍賣應點
    交房屋內之系爭動產以抵償被上訴人所欠之租金，經執行法
    院查封該動產而予拍賣，關於後者乃屬一般動產之拍賣，而
    非單純房屋之點交，已與強制執行法第100條規定之情形未
    盡相合。況強制執行法第100條第1項乃規定房屋點交時，應
    將屋內之動產點交債務人保管，第2項則補充規定於無債務
    人在場接受點交動產時，始應暫付保管，經通知債務人而不
    於限期領取者，則予拍賣提存價金，此揆之該條文義甚明。
    而本件點交房屋時，債務人即被上訴人之法定代理人在場可
    接受點交，有上開點交筆錄可據，是乃與強制執行法第100
    條第2項規定之情形不同。上開點交房屋之筆錄，同時記載
    因動產拍賣在即，足見係先行點交不動產，再拍賣動產，故
    記載如債務人不於近日內搬遷機器，將交由債權人保管等語
    ，既稱「如債務人不於近日內搬遷機器，將交由債權人保管
    」云云，足見點交房屋之時尚未將動產交付上訴人保管，再
    配合其後動產拍賣而無人應買，執行法院另於拍賣筆錄記明
    視為撤回，而將動產交由債務人保管，再於92年7月27日之
    塗銷查封登記之通知中請債務人自行除去查封標示等情可知
    ，是執行法院其後函復台中地檢署之查詢，指依上開房屋點
    交筆錄所載，係將動產交由上訴人保管云云，乃有所曲解。
    嗣執行法院經傳兩造為調查後，於96年5月15日再回復台中
    地檢署，已明確更正該點交房屋筆錄之內容為啟封之動產乃
    由債務人即被上訴人保管，僅於被上訴人不配合搬遷機器時
    「將改交債權人保管」，但其後既未經債權人報告續行執行
    程序，故其不知將交債權人保管之條件是否成就等情，有其
    96年5月15日之回函如上所載，是被上訴人指本件依房屋點
    交筆錄所載為屬強制執行法第100條第2項之情形，即系爭機
    器設備已由執行法院交由上訴人保管云云，殊屬無據。是綜
    合上情，本件系爭機器設備於無人應買，由債權人撤回執行
    啟封後，拍賣之動產應交還債務人，乃恢復至被上訴人所承
    認於兩造為訴訟和解後即由被上訴人占有保管該機器設備之
    狀態，至為明確，堪以認定。
二、次應探究者，為上訴人自行委他人拆除系爭機器設備，究為
    正當權利之行使，抑為不法侵害被上訴人之權利。茲判斷如
    下：
(一)查被上訴人主張上訴人自行委人拆除系爭機器設備變賣，係
    侵害其所有權，乃以上訴人違反強制執行法第100條第2項之
    規定為據。惟按，強制執行法第100條第2項關於點交房屋時
    ，應經法院拍賣屋內動產之規定，乃專就無承租人到場接受
    點交，而暫付保管，且承租人經通知而不依限領取屋內動產
    之情形而設，而本件房屋點交時，承租之被上訴人法定代理
    人既到場配合點交，並經執行法院將屋內動產交由被上訴人
    自行保管，而未暫委他人保管，乃與上開規定不符，自無適
    用上開規定之餘地，是被上訴人以上訴人未依強制執法第10
    0條第2項規定之程序聲請拍賣系爭機器設備，而自行委人拆
    除變賣，即屬侵害其權利，尚非可取。
(二)次查，本件兩造於關於遷讓房屋之訴訟和解後，系爭機器設
    備乃仍在被上訴人占有中乙節，為被上訴人所不爭執。而系
    爭房屋點交後，屋內機器設備無人應買，經上訴人撤回關於
    拍賣動產之執行，執行法院依法將該動產返還予被上訴人後
    ，即已恢復至上開租賃契約終止而兩造為遷讓房屋訴訟和解
    時之狀態，即處於應為搬遷時之狀態，就此，被上訴人於92
    年4月30日執行法院查封時，不諱言因無法取得許可，至系
    爭機器設備無法啟動營運，故其人員均已撤出系爭房屋而將
    系爭機器設備閒置於屋內之事實。是其情形，乃已與被上訴
    人自動遷出之客觀事實相當，嗣於92年7月22日執行法院點
    交房屋，形式上再解除被上訴人就房屋之占有，而確定被上
    訴人自系爭房屋遷出之事實。而兩造租約第8條第2款明定被
    上訴人遷出房屋時，如遺留傢俱、機器設備等不搬，即視為
    放棄，得由出租人即上自從處理，此為出租人之權利。既稱
    如承租人遷出時，遺留傢俱、機器設備不搬，即視為放棄者
    ，當即以放棄論，而無庸探究承租人是否確有放棄之主客觀
    意思，此項權利乃無論承租人係自動遷出抑由執行法院強制
    遷出，均有其適用（參最高法院本次發回意旨之意見）。本
    件被上訴人早於88年10月20日起承租系爭房屋裝置系爭機器
    設備，因無法取得政府之許可，而無法啟動機器營運，即自
    91年7月起欠租未繳，而經上訴人於91年12月7日終止租約，
    被上訴人並於92年3月3日訴訟和解時同意遷出系爭房屋，於
    92年4月30日經執行法院查封時，屋內已空無一人，再於92
    年7月22日經執行法院點交房屋後，上訴人於92年7月24日以
    郵局存證信函催促其於20日內遷移系爭機器設備，否則將依
    契約第8條第2款之約定處理，被上訴人已收受該信函，但迄
    上訴人委訴外人余銀鐘拆除該機器設備變賣時止，自上訴人
    於91年7月欠租時起算，前後已拖延一年以上，使上訴人無
    法正常使用房屋，是上訴人依契約第8條第2款之規定，自行
    委人拆除屋內之機器設備，乃屬正當權利之行使，自與不法
    侵害被上訴人權利之情形不該當。即被上訴人就此告訴上訴
    人之法定代理人涉犯侵占罪，經檢察官偵查結果，亦認其為
    正當權利之行使，並不能以不法侵占予以相繩，而為不起訴
    處分確定在案，此有不起訴處分書影本乙件在卷可參（見一
    審卷第166-175頁）。雖被上訴人指其系爭機器設備價值在
    四千萬元以上，此據執行中由台灣區機器工業同業公會台中
    地區辦事處派員鑑定案，上訴人任意以170萬元賤賣，自屬
    侵害其權利云云，惟上開同業公會之估價，乃僅依被上訴人
    自述機器設備購入之價格，參考當時時空背景，如整套機器
    設備完整存在時加以評估，如果拆除，其設備將破壞，而無
    法如原有整套設備使用功能，故不知其拆遷後之價值為多少
    等情，已據鑑定人徐俊傑、廖清松於本院準備程序中到庭供
    證甚詳（見本院更(一)卷第80-81頁）。而被上訴人於88年間
    租用系爭房屋設置該機器設備後，因不能取得政府許可，無
    法啟動營運，閒置該處，一直無法整套出賣拆遷，已達數年
    之久，是難認其客觀可利用價值在四千萬元以上，而被上訴
    人搬遷後將之棄置於屋內，已符出租人得以自行處理之條件
    ，被上訴人因而以170萬元委訴外人余銀鐘拆除以廢棄物變
    賣，其子甲○○為此僱工四、五人，工資每人每日一千五百
    元，總計二十餘日，邊拆邊賣，僅得一百九十餘萬元等情，
    據證人甲○○供明在卷（見本院前審卷第67-68頁、更(一)卷
    119-121頁），而此金額，經與被上訴人之欠租（含終止租
    約後之不當得利在內）抵銷，尚有不足，此據上訴人計列在
    卷（見原審卷第28-29頁），可見上訴人並未圖得任何不法
    利益，亦無任何不當得利，是被上訴人以其權利受有損害，
    請求上訴人予以賠償，殊無可取。
陸、綜上所述，被上訴人依侵權行為及不當得利之法律關係，請
    求上訴人給付500萬元及其遲延利息，為無理由，應予駁回
    。原審法院不察，誤認上訴人係依強制執行法第100條第2項
    規定保管系爭機器設備，卻未依該規定程序聲請法院拍賣，
    而自行變賣，即屬侵害被上訴人權利，而判命上訴人賠付被
    上訴人3,822,926元及其遲延利息，尚有未洽。上訴意旨執
    以指摘原判決此部分不當，求予廢棄改判，為有理由，爰由
    本院將原判決關於此部分廢棄，並駁回被上訴人在原審此部
    分之訴及假執行之聲請。被上訴人之訴既無理由，其於本院
    為訴之追加（擴張），請求上訴人再給付1,177,074元及遲
    延利息，為無理由，應予駁回，其追加之訴既經駁回，此部
    分假執行之聲請即失所附麗，應併駁回之。
柒、本件事證已臻明確，兩造其餘主張及舉證暨被上訴人請求就
    系爭機器設備分項再予鑑定其價值，核無必要，爰不予一一
    論列及調查審認，併此敘明。
據上論結，本件上訴為有理由，追加之訴為無理由，依民事訴訟
法第450條、第78條，判決如主文。
中    華    民    國    97    年    11    月    11    日
                  民事第三庭    審判長法  官  陳照德
                                      法  官  李平勳
                                      法  官  朱  樑
以上正本係照原本作成。
如對本判決上訴，須於收受判決送達後二十日內向本院提出上訴
書狀，其未表明上訴理由者，應於提出上訴後二十日內向本院提
出上訴理由書（須按他造人數附具繕本）。
上訴時應提出委任律師為訴訟代理人之委任狀。具有民事訴訟法
第四百六十六條之一第一項但書或第二項之情形為訴訟代理人者
，另應附具律師及格證書及釋明委任人與受任人有該條項所定關
係之釋明文書影本。
                                      書記官  陳妙瑋
中    華    民    國    97    年    11    月    13    日
                                                      Ａ


司法院資訊處製作；財團法人民間司法改革基金會備份。
